【裁判字號】    97,重上,5
【裁判日期】    971021
【裁判案由】    分配表異議之訴
【裁判全文】
臺灣高等法院臺南分院民事判決  97年度重上字第5號
上  訴  人  丁○○
訴訟代理人  楊偉聖律師
上  訴  人  丙○○
被  上訴人  戊○○
訴訟代理人  陳郁芬律師
            蘇文奕律師
上列當事人間請求分配表異議之訴事件，上訴人對於中華民國96
年11月14日台灣台南地方法院第一審判決（96年度重訴字第212
號），提起上訴，本院於97年10月7日言詞辯論終結，判決如下
：
    主  文
上訴駁回。
第二審訴訟費用由上訴人負擔。
    事實及理由
一、本件被上訴人主張：伊聲請台灣台南地方法院（下稱台南地
    院）90年度執字第13799號拍賣抵押物強制執行事件（下稱
    系爭執行事件），拍賣上訴人即債務人丙○○所有坐落台南
    縣安定鄉○○段1393地號土地上522、522-1、522-2、522-3
    、522-4、522-5建號建物（下稱系爭執行標的物），並於民
    國96年3月6日以底價承受，台南地院已作成分配表（下稱系
    爭分配表），並定於同年8月10日實行分配，惟因執行法院
    將上訴人丁○○以事實上不存在之如原判決附表所示3紙本
    票（下稱系爭本票）債權額新台幣（下同）740萬元列入分
    配，致伊債權可受分配之金額銳減，影響伊之權益。丁○○
    既無法舉證證明與丙○○間確有借貸關係之存在，並已交付
    該740萬元之現金，而其所稱之借款經過亦與常情有違，堪
    認丁○○主張與丙○○間之系爭本票債權確屬虛偽不實等情
    。爰依強制執行法第41條之規定，求為(一)確認丁○○對丙○
    ○就系爭3紙本票債權不存在；(二)台南地院系爭執行事件作
    成之系爭分配表，關於表2所載次序7丁○○受償金額3,611,
    896元應予剔除，並將該款項分配予被上訴人（原審為被上
    訴人勝訴之判決，上訴人聲明不服，被上訴人答辯聲明求為
    判決駁回上訴）。
二、上訴人則以：上訴人丁○○係獨資經營財記煤氣行，並非瓦
    斯行之工人，又投資禹昌冷凍食品興業有限公司（下稱禹昌
    食品公司），任該公司之董事長，復擁有坐落台南市○○區
    ○○段（下稱長溪段）444及444-1地號土地，應有部分各1/
    6，同段463及463-1地號土地全部，而其配偶楊惠凌又有坐
    落台南縣永康市○○段（下稱蔦松段）305-4地號土地，應
    有部分1/2，同段306-1地號土地，應有部分1/3，確實對上
    訴人丙○○有700多萬元金錢債權之資力。而丙○○欲興建
    桂花汽車旅館欠缺資金，乃透過其同學乙○○（即丁○○之
    舅父）介紹而向丁○○借貸，同時簽定桂花汽車旅館讓渡合
    約書資為擔保，約定如無法清償時，則移轉該汽車旅館之經
    營權以為抵償；又丙○○興建旅館用地係乙○○配偶方黃錦
    玉（即丁○○之舅媽）所有，亦以方黃錦玉名義申請地上物
    建照，丁○○認已有足夠之擔保，除以自有資金借貸外，尚
    由與之共同經營事業之舅父甲○○陸續自其本身、兒子方德
    順及媳婦許麗珠帳戶提領高達721萬元資金，由丁○○親自
    交付予丙○○，丙○○則另簽發系爭3紙本票由丁○○收執
    ，丁○○對丙○○確有系爭本票740萬元之債權。又系爭本
    票之原因關係均係消費借貸關係，其消滅時效期間為15年，
    縱使丙○○於本件強制執行程序中對丁○○為本票債權時效
    消滅之抗辯，基於票據法第22條第4項所規定之利益償還請
    求權，丙○○仍須償還丁○○該借款之金額，丙○○未為本
    票時效消滅之抗辯，對於被上訴人之權益並未有任何影響，
    故被上訴人主張代位丙○○對丁○○為時效消滅之抗辯，應
    無理由等詞，資為抗辯。
三、兩造不爭執之事項：
（一）丁○○主張其執有丙○○所簽發系爭3紙本票，並於95年1
      2月5日聲請台南地院95年度票字第13598號准予強制執行
      裁定（下稱系爭本票裁定）後，於96年3月1日具狀聲請就
      台南地院系爭執行事件參與分配。
（二）台南地院系爭執行事件拍賣丙○○所有系爭執行標的物，
      於96年3月6日由債權人即被上訴人以底價承受，台南地院
      已作成系爭分配表將丁○○之系爭本票債權列入分配，得
      受償本金3,611,896元，並定於96年8月10日實行分配，被
      上訴人先於同年8月7日向台南地院提出異議書狀，繼於同
      年月10日提起本件訴訟，並向台南地院提出起訴之證明。
（三）丁○○獨資開設財記煤氣行，且投資禹昌食品公司，並於
      91年4月9日任該公司之負責人；又擁有長溪段444及444-1
      地號土地，應有部分各1/6，同段463及463-1地號土地全
      部，而其配偶楊惠凌又擁有蔦松段305-4地號土地，應有
      部分1/2，同段306-1地號土地，應有部分1/3。
（四）丁○○行使系爭本票債權時，其本票債權之請求權業已時
      效消滅，惟丙○○並未為時效之抗辯。
四、兩造爭執之事項：
（一）丁○○與丙○○間之系爭本票債權是否虛偽不實？
（二）被上訴人得否代位丙○○向丁○○抗辯系爭本票債權之請
      求權已時效消滅？
五、本院判斷：
（一）按當事人主張有利於己之事實者，就其事實有舉證之責任
      ，民事訴訟法第277條前段定有明文。又執票人主張票據
      係發票人向其借款而簽發交付，以為清償方法，發票人復
      抗辯未收受借款，消費借貸並未成立，執票人就借款已交
      付之事實，應負舉證責任（最高法院82年度台上字第3202
      號判決參照）。再主張消極事實者無庸負舉證責任，反之
      ，主張積極事實者，則須就其所主張之事實負舉證責任。
      本件上訴人丁○○持有上訴人丙○○所簽發之系爭本票3
      紙，丁○○主張其係基於與丙○○間之消費借貸關係，由
      丙○○簽發該3紙本票以為借款憑證之事實，為被上訴人
      所否認，並主張系爭本票債權係虛偽不實，丁○○並未交
      付740萬元之借款予丙○○，則依上開說明，丁○○就其
      與丙○○間確存在消費借貸關係，且已交付該借款740萬
      元之有利積極事實，應負舉證責任。
（二）丁○○就上述應負舉證責任之事實，固據提出訴外人方德
      財等人之存摺、借款明細表、讓渡書（均影本），並舉證
      人甲○○、乙○○為證，惟查：
    (一)丁○○於原審係主張其名下有土地多筆，經濟狀況甚佳，
      有雄厚之資力足資借款予丙○○，渠等間確有消費借貸之
      事實云云，惟事後丁○○所提出欲援引為本票原因關係（
      即借貸關係）之資金往來證明者，竟有高達721萬元之款
      項均稱係其向訴外人甲○○借款後，再轉借給丙○○等情
      ，顯與其原先所稱其財力雄厚，可出借鉅款之情節，已前
      後不一。再者，丁○○所提據為本件借款佐證之存摺（影
      本），不僅均非丁○○之名義，無從證明係丁○○所為之
      貸款；且存摺內所示各筆款項，均係領取現金，流向不明
      ，更無從證明確係交付丙○○。又系爭本票3紙係分三次
      簽發，面額各為190萬元、300萬元、250萬元，合計740萬
      元，苟丁○○主張係因貸款給丙○○，始持有各該紙本票
      可信，則丁○○持有系爭3紙本票時所交予丙○○之借款
      ，亦應有190萬元、300萬元、250萬元之數，其數額不小
      ，一般人基於安全考慮，通常會以轉帳方式交付，而不會
      提領現金交付，以避免風險；何況，上訴人抗辯多數借款
      係自方德財等人帳戶提領，衡諸一般社會正常交易經驗，
      丁○○理應要求甲○○將方德財等人於銀行帳戶之存款直
      接匯給丙○○，既可作為交付款項之證明，又可避免提領
      大額現金之不測風險，豈會冒遺失、被搶之風險，先由甲
      ○○等人提領現金交給丁○○，再由丁○○將現金交給丙
      ○○？殊悖常情。另丁○○所提讓渡書（見一審卷96頁）
      ，僅載明丙○○欲向丁○○借款，該讓渡書並無法證明丙
      ○○確已自丁○○借得款項，亦無法佐證丁○○已將740
      萬元交予丙○○。至借款明細表（見一審卷95頁），雖載
      明丙○○有收到上開借款，然該借款明細表係上訴人二人
      自行書立，被上訴人已否認該借款明細表之真正，自難單
      憑該借款明細表之記載，遽認丙○○確有收到上開借款。
    (二)系爭3紙本票之簽發日期分別為90年7月5日、90年12月10
      日、91年1月11日，面額依序為190萬元、300萬元、250萬
      元，若確係丙○○向丁○○借款後所簽發之憑據，則丁○
      ○理應於前述發票日前，即已交付如票載金額之款項予丙
      ○○，始臻合理。然丁○○主張：
    1.90年7月5日簽發之190萬元本票，係自90年6月27日起至同
      年7月16日間，分7次交付116,000元至600,000元不等現金
      ；
    2.90年12月10日簽發之300萬元本票，係自90年11月13日起
      至同年12月26日間，分11次交付100,000至500,000元不等
      現金；
    3.91年1月11日簽發之250萬元本票，係自91年1月4日起至同
      年1月9日間，分3次交付50萬元至110萬元之現金；
      觀其主張交付借款之金額、日期，均與系爭本票所載內容
      不符，又與其提出之前述借款明細表所載不合，且就同一
      筆消費借貸，借、貸雙方交付借款之時間竟有長達40幾天
      始交付完畢者，且借用人竟在未收到借款之前，即預先簽
      發鉅額之本票給貸與人收執，殊與一般民間消費借貸習慣
      有悖，故上訴人主張方德財、甲○○、許麗珠等人存摺內
      所提領之現金，即係丁○○貸與丙○○之借款云云，實難
      採信。
    (三)再觀方德財之銀行存摺（影本）所示，方德財固曾自第一
      銀行帳戶內，於90年6月27日分三次各領取250,000元、20
      0,000元、500,000元，於90年7月16日分二次各領取600,0
      00元、618,098元（見一審50頁被證9存摺影本），亦曾於
      90年11月14日自第一銀行帳戶轉帳450,000元至楊惠凌之
      帳戶（見一審卷56頁被證13存摺影本），丁○○雖主張上
      開各筆現金之提領，即系爭本票之資金來源之證明云云。
      然查方德財果真於90年6月27日、7月16日曾借款950,000
      元及1,218,098元予丁○○，既是同一日所為之借款交付
      ，欲交付之對象又是同一人，方德財又何須於90年6月27
      日分3次提領？於7月16日亦分2次提領？且若90年11月14
      日所轉帳之450,000元是要借給丁○○，方德財何須先轉
      帳到楊惠凌之帳戶，再轉給丁○○而徒增轉帳費用之耗費
      ？顯見上開現金之領取或轉帳，均難以認係丁○○貸款給
      丙○○之證明。
    (四)證人甲○○雖證述：丁○○於原審所提出之證明即伊借給
      丁○○的錢，總數721萬元，伊交付給丁○○的錢如上訴
      人於第一審所提出之證9、12至16所示，上開證物中關於
      方德財、許麗珠的帳戶都是伊在使用等語（見本院卷57－
      58、68頁），意指方德財、甲○○、許麗珠等不同名義人
      之帳戶，事實上均是甲○○所支配使用，且丁○○所稱之
      700多萬元資金，亦為甲○○所出借給丁○○。然詳細比
      對卷附方德財、甲○○、許麗珠名義之銀行存摺，與上訴
      人所述借款交付過程，依甲○○之存摺顯示，甲○○個人
      截至90年12月21日止，在第一銀行之帳戶內尚有存款653,
      264元（見一審卷54頁被證12存摺影本），若甲○○當日
      果真有借款580,000元給丁○○之事實，則於帳戶內有足
      夠存款可供領用之情況下，大可從同一帳戶如數提領後交
      予丁○○，豈須在90年12月21日同一天，分別由甲○○之
      帳戶領現金200,000元、另由方德財之帳戶領現金380,000
      元，湊數580,000元後交予丁○○？又甲○○至90年12月2
      5日止，在華僑銀行之帳戶內存款高達1,345,745元（見一
      審卷55頁被證12存摺影本），若其確有於90年12月25日借
      款600,000元予丁○○，則於帳戶內亦有足夠存款可領用
      支借，又豈可能如丁○○所主張，先由甲○○之華僑銀行
      帳戶領現金100,000元，再由許麗珠之帳戶領現金500,000
      元，湊數600,000元後，始交予丁○○？凡此，皆不符一
      般社會常情，難以採信。
    (五)況且，上訴人丁○○雖稱本票所載金額係其「借款」予丙
      ○○，同時舉證人甲○○為證。然該證人證稱：90年6、7
      月中間外甥丁○○向我講要投資丙○○的汽車旅館，因為
      丁○○的父親很早就過世，所以我認為有義務幫他（見本
      院卷57頁）、「（問：是否知道丁○○向你借錢做何用？
      ）他說要和丙○○共同投資汽車旅館」、「（問：丁○○
      向你借錢是要和人投資生意，還是要把錢借給其他人？）
      他說要和丙○○投資生意」、「（問：丁○○除了和丙○
      ○投資生意外，是否有借錢給丙○○？）我不知道」、「
      （問：有無聽丁○○說向你借這些錢是要借給丙○○？）
      沒有，他跟我說要投資」等語（見本院卷68、70頁），顯
      見上訴人所謂提供資金來源之人，亦否定丁○○、丙○○
      間有「借貸關係」存在，由此益證上訴人辯稱渠等二人間
      有740萬元之借款債權存在云云，確屬非真，而不足採。
    (六)另證人乙○○雖證稱，其曾仲介丙○○向丁○○借款等語
      （見本院卷85頁）。惟證人乙○○係丁○○之舅舅、丙○
      ○之同學，其證言不免袒護上訴人；且就本案情節而言，
      聲稱為出借鉅款之丁○○，審視其以政欣土木包工業為名
      義所開設之銀行帳戶，平均存款則只有數千元至數萬元不
      等金額（見一審卷52－53頁被證11存摺影本），縱有四筆
      坐落長溪段之土地，但均已設定高達1,200萬元之最高限
      額抵押權（見一審卷33－36頁），已見其自身資力狀況不
      佳，而其所出借給丙○○之款項均稱是向甲○○（即證人
      乙○○之胞兄）借得後，再轉借給丙○○。然乙○○既係
      丁○○之親舅，對丁○○之財力狀況不可能不知，乙○○
      若欲仲介丙○○向人借款，理當仲介財力雄厚之人，始堪
      提供數百萬元出借，豈會仲介丙○○向財力不佳之人借款
      ？何況，若真正提供借款之金主即乙○○之胞兄甲○○，
      則乙○○大可直接引介丙○○向甲○○借款即可，又何必
      透過丁○○迂迴交付，徒增不必要之麻煩？況丁○○主張
      其交付借款予丙○○之時間，係如原審卷附方德財、甲○
      ○、許麗珠等人存摺內各筆現金提領日期而陸續交付，易
      言之，即是自90年6月27日起，至91年1月9日止，共分20
      多次交付。但乙○○證稱：「只有第一次是我帶丙○○去
      的，以後就不知道」等語（見本院卷87頁），足證乙○○
      縱曾參與上訴人間之借款，其見聞之事亦屬片段，並非全
      貌，自亦無法以乙○○證述其曾參與第一次借款之交付，
      遽爾推定丁○○確曾交付740萬元借款予丙○○。況上訴
      人主張借貸之金額高達740萬元，絕非小額，然乙○○仲
      介此一高達740萬元之借款時，卻不曾替其外甥丁○○要
      求一般借款所須之擔保品，反而任由丁○○自曝於無擔保
      之風險中，益見其證言悖乎一般常情。丁○○就其未要求
      丙○○提供借款擔保品乙節，固辯稱是因丙○○為乙○○
      之同學，丙○○透過乙○○介紹向其借貸，而丙○○借款
      所興建之地上物以乙○○之配偶名義申請建照，其認為已
      有足夠之擔保，又丁○○與丙○○曾於90年6月25日簽訂
      讓渡書約定，若將來丙○○無法還清借款，則同意以工程
      造價1,800萬元之六成，將桂花村汽車旅館讓渡予丁○○
      云云。然據上訴人所述，丙○○是向丁○○借款，而非向
      乙○○或乙○○之配偶借款，何以丙○○借款興建之旅館
      逕以乙○○之配偶為起造人？且丁○○與乙○○之配偶二
      人，權利義務個別，乙○○亦證稱，其妻之財務狀況與丁
      ○○之財務狀況係分開獨立（見本院卷87頁），則縱丙○
      ○所建之旅館係以乙○○之配偶擔任起造人，又如何即能
      給予丁○○相當之擔保？顯見乙○○與丁○○於本案所謂
      旅館以乙○○配偶名義起造即能給丁○○必要之擔保之說
      法，亦屬牽強，難以採信。自難以乙○○上述片段又不合
      常情之證述，遽採為上訴人間有740萬元借款債權存在之
      證據。
    (七)末查，丁○○於其經濟條件或本身財力欠佳之情況下，猶
      聲稱本件係其不斷向親友調借頭寸後，再轉借給丙○○，
      則其主張借貸關係之真實性，已非無疑；尤其丁○○所述
      各筆借款金額動輒達數百萬元，且非單獨一筆借款而已，
      丁○○就此攸關自己權益之事項，不僅未要求借款之丙○
      ○逐筆提供擔保，更未寫明借據，反而在90年7月至91年1
      月之短短半年內，即出借總額達740萬元之鉅款予丙○○
      ，期間僅持有丙○○簽發之系爭3紙本票，而未進行任何
      催討，甚至於本票到期後5年多來，亦遲遲未行使權利，
      坐視本票請求權時效消滅，直至被上訴人聲請強制執行丙
      ○○之系爭執行標的物時，始突然主張其票據權利，實與
      一般人急於確保債權之常情不符。雖丁○○辯稱係因丙○
      ○繳息正常，惟未舉證以實其說，自難採信。
    (八)綜上，上訴人既無法證明丁○○確有交付740萬元予丙○
      ○，則上訴人抗辯渠等二人間確有740萬元之借貸關係存
      在，系爭本票之原因關係為上開借貸關係云云，自難採信
      。被上訴人主張丁○○與丙○○間之系爭本票債權係虛偽
      不實，應可採信。
（三）次按，債務人怠於行使其權利時，債權人因保全債權，得
      以自己之名義，行使其權利，民法第242條前段定有明文
      。又民法第242條代位權行使之範圍，就同法第243條但書
      規定旨趣推之，並不以保存行為為限，凡以權利之保存或
      實行為目的之一切審判上或審判外之行為，諸如假扣押、
      假處分、聲請強制執行、實行擔保權、催告、提起訴訟等
      ，債權人皆得代位行使（最高法院69年台抗字第240號判
      例參照）。又按，票據上之權利，對於匯票承兌人及本票
      發票人，自到期日起算，3年間不行使，因時效而消滅，
      票據法第22條第1項前段亦定有明文。查系爭本票之到期
      日分別為91年1月10日、91年6月11日、91年7月1日，從上
      開到期日起算至丁○○於95年12月5日具狀聲請就系爭本
      票裁定准予強制執行之日止，顯已超逾票據法第22條第1
      項所定之3年時效期間，丙○○既怠於為時效完成之抗辯
      ，被上訴人自非不得代位其債務人丙○○為時效完成之抗
      辯而拒絕給付。又丁○○係以台南地院系爭本票裁定為執
      行名義，具狀向該院聲請就系爭執行事件參與分配，顯係
      主張票款請求權，並非票據法第22條第4項之利益償還請
      求權，況系爭本票債權既屬虛偽而不存在，發票人丙○○
      自無不當利得可言，丁○○自無從援引票據法第22條第4
      項規定之利益償還請求權，對丙○○主張須償還上開借款
      之金額。
（四）綜上所述，上訴人就其抗辯丁○○對丙○○確有系爭借款
      債權存在之事實，顯未盡舉證之責，自難認系爭本票確有
      其原因關係之借款債權存在。且因丁○○係以系爭本票裁
      定聲明參與分配，顯係主張票款請求權，而該票款請求權
      已因時效消滅，被上訴人自得代位債務人丙○○為時效完
      成之抗辯，而拒絕給付系爭票款。被上訴人既對系爭分配
      表合法聲明異議，而丁○○又具狀為反對之陳述（見系爭
      執行案卷(五)）。從而，被上訴人請求(一)確認丁○○對丙○
      ○就系爭3紙本票債權不存在；(二)台南地院就系爭執行事
      件作成之分配表，關於表2所載次序7丁○○受償金額3,61
      1,896元應予剔除，並將該款分配予被上訴人，洵屬正當
      。原審因而為被上訴人勝訴之判決，經核於法洵無違誤。
      上訴論旨，猶執陳詞，指摘原判決不當，求予廢棄，為無
      理由，應予駁回。
六、兩造其餘主張及攻擊或防禦方法，均不影響本院所為前開論
    斷，自無逐一審論之必要，併予敘明。
七、據上論結，本件上訴為無理由，依民事訴訟法第449條第1項
    、第78條、第85條第1項前段，判決如主文。
中    華    民    國    97    年     10    月   21    日
                  民事第一庭    審判長法  官    林金村
                                      法  官    張世展
                                      法  官    蘇清恭
上為正本係照原本作成。
如對本判決上訴，須於判決送達後20日內向本院提出上訴狀，未
表明上訴理由者，應於上訴後20日內，向本院提出理由書（須附
繕本）。依法須繳納裁判費並應委任律師為訴訟代理人，始得上
訴。
中    華    民    國    97    年     10    月   21    日
                                      書記官    李梅菊
【附記】
民事訴訟法第466條之1：
(1)對於第二審判決上訴，上訴人應委任律師為訴訟代理人。但上
  訴人或其法定代理人具有律師資格者，不在此限。
(2)上訴人之配偶、三親等內之血親、二親等內之姻親，或上訴人
  為法人、中央或地方機關時，其所屬專任人員具有律師資格並
  經法院認為適當者，亦得為第三審訴訟代理人。
民事訴訟法第466條之2：
上訴人無資力委任訴訟代理人者，得依訴訟救助之規定，聲請第
三審法院為之選任律師為其訴訟代理人。


司法院資訊處製作；財團法人民間司法改革基金會備份。
